【裁判字號】    92,訴,108
【裁判日期】    920520
【裁判案由】    稅捐稽徵法
【裁判全文】
高雄高等行政法院判決                              九十二年度訴字第一Ｏ八號
                              .
    原      告  甲○○
    被      告  財政部高雄市國稅局
    代  表  人  鄭宗典  局長
    訴訟代理人  乙○○
右當事人間因營業稅事件，原告不服財政部中華民國九十一年十一月二十日台財訴字
第Ｚ000000000號訴願決定，提起行政訴訟。本院判決如左：
    主  文
原告之訴駁回。
訴訟費用由原告負擔。
    事  實
甲、事實概要：
    緣原告於民國（下同）八十六年間經營晶晶洋行，向大鴻祺昌洋酒股份有限公司
    （下稱大鴻祺昌公司）購進煙酒，金額計新台幣（下同）一、一二五、四三九元
    ，未依規定取得進項憑證；另於同期間銷售煙酒計一、一九七、二七五元，未依
    法開立統一發票，致短漏報銷售額，案經財政部賦稅署於九十年三月六日查獲，
    移由高雄市稅捐稽徵處（自九十二年一月一日本件爭訟事件由被告承受）審理違
    章成立，因原告所銷售之貨物免徵營業稅，乃以原告進貨未依法自他人取得憑證
    金額一、一二五、四三九元裁處百分之五罰鍰計五六、二七一元；另就原告銷貨
    未依規定給予他人憑證金額一、一九七、二七五元裁處百分之五之罰鍰計五九、
    八六三元，合計共裁處罰鍰一一六、一三四元。原告不服，申請復查未獲變更，
    提起訴願亦遭駁回，遂向本院提起行政訴訟。
乙、兩造聲明：
一、原告聲明求為判決：
（一）訴願決定及原處分（含復查決定）均撤銷。
（二）訴訟費用由被告負擔。
二、被告聲明求為判決：
（一）原告之訴駁回。
（二）訴訟費用由原告負擔。
丙、兩造爭點：
一、原告主張之理由：
（一）按晶晶洋行原為第三人劉愛金（現為原告配偶）以獨資設立，經營洋酒買賣，
      原設營業地址為高雄市○○區○○街一六三號，曾向大鴻祺昌公司買入洋酒供
      營業之用。嗣於八十五年底、八十六年初結束營業，原告乃決定以自有資金設
      立獨資商號經營洋酒買賣，並圖客戶記憶之便以保有原有客源，遂沿襲以「晶
      晶洋行」名稱營業，然因原告不諳法律，於申請營利事業登記時，誤認獨資商
      號名稱未變，遂誤稱並登記為變更負責人或遷址營業，惟原告經營之晶晶洋行
      與劉愛金設立之晶晶洋行，在法律上應為二個不同之人格，不可混淆。
（二）經查，九十年間財政部賦稅署於稽查大鴻祺昌公司相關帳務時，發見該公司帳
      冊載有第三人劉愛金於八十六年間曾向大鴻祺昌公司買受洋酒一、六一四、一
      六三元，並以簽發彰化商業銀行高雄分行為付款人，帳號00000000戶
      名劉愛金之個人甲存帳戶支票交付大鴻祺昌公司為給付貨款之方法，並查得大
      鴻祺昌公司客戶名錄載有客戶晶晶洋行負責人劉愛金等字樣，遂以大鴻祺昌公
      司八十六年間出賣予第三人劉愛金之洋酒何以只開立二聯式發票為由，懷疑大
      鴻祺昌公司有漏開統一發票等逃漏稅捐之嫌，乃通知劉愛金所經營之晶晶洋行
      將派員調查課稅有關事項並通知約談時間地點，足認財政部賦稅署所查得之相
      關物證實為關係大鴻祺昌公司與設於高雄市○○區○○街一六三號之劉愛金之
      晶晶洋行間之交易，而非大鴻祺昌公司與設於高雄市苓雅區○○○路六六號之
      原告晶晶洋行間之交易。且財政部賦稅署之約談調查對象既非原告，則原告於
      約談過程中，因不復記憶劉愛金經營之晶晶洋行早於八十五年底、八十六年初
      即已歇業之前提下，誤信賦稅署人員所佯稱已查得逃漏稅捐事實之指控，致遭
      誤導而錯誤承認與劉愛金於八十六年間共同經營晶晶洋行，而承諾願負責逃漏
      稅捐裁罰責任，該調查筆錄自不可採信。乃原處分機關高雄市稅捐稽徵處徒憑
      財政部賦稅署以上開不正方法取得之不實談話筆錄，將劉愛金已結束營業之晶
      晶洋行與原告之晶晶洋行混為一談，率以未取得進貨憑證及未開立發票之違章
      行為發生時，原告為晶晶洋行負責人為由，對原告之晶晶洋行予以裁處罰鍰處
      分，於法自有違誤。
二、被告答辯之理由：
（一）按「營利事業依法規定應給與他人憑證而未給與，應自他人取得憑證而未取得
      ，或應保存憑證而未保存者，應就其未給與憑證、未取得憑證或未保存憑證，
      經查明認定之總額，處百分之五罰鍰。」為稅捐稽徵法第四十四條所明定。次
      按「左列貨物或勞務免徵營業稅：一、‧‧‧十六、政府專賣事業銷售之專賣
      品及經許可銷售專賣品之營業人，依照規定價格銷售之專賣品。」；「營業人
      銷售貨物或勞務，應依本法營業人開立銷售憑證時限表規定之時限，開立統一
      發票交付買受人。‧‧‧」及「營業人會計帳簿憑證之管理辦法，由財政部定
      之。」分別為行為時營業稅法第八條第一項第十六款、第三十二條第一項前段
      及第三十四條所明定。又「對外營業事項之發生，營利事業應於發生時自他人
      取得原始憑證，如進貨發票，或給與他人原始憑證，如銷貨發票。‧‧‧」則
      為稅捐稽徵機關管理營利事業會計帳簿憑證辦法第二十一條第一項所明文。
（二）經查，原告於八十六年承受晶晶洋行，將營業所在地址由高雄市○○區○○街
      一六三號遷移至同區○○○路六十六號，並延續經營洋酒銷售業務，其經營期
      間向大鴻祺昌公司進貨計一、一二五、四三九元，未依規定自大鴻祺昌公司取
      得三聯式統一發票，嗣於銷售該批貨物銷售額一、一九七、二七五元時，亦未
      給予他人憑證，案經財政部賦稅署於九十年三月六日查獲，上開事實有稽核報
      告、原告談話紀錄及銀行往來資料明細表等資料附卷佐證，移經高雄市稅捐稽
      徵處審理違章成立，因原告所銷售之貨物免徵營業稅，高雄市稅捐稽徵處乃依
      稅捐稽徵法第四十四條規定，就原告進貨未依法取得他人憑證金額一、一二五
      、四三九元，以九十一年三月十四日高市稽法字第Ｚ000000000─０
      號處分書裁處百分之五罰鍰計五六、二七一元，並就原告銷貨未依規定給予他
      人憑證金額一、一九七、二七五元，以九十一年三月十四日高市稽法字第Ｚ0
      00000000─Ｏ號處分書裁處百分之五之罰鍰計五九、八六三元，合計
      共裁處罰鍰一一六、一三四元。
（三）本件原告固主張劉愛金設立之晶晶洋行，與原告設立之晶晶洋行，為二個不同
      之人格，且財政部賦稅署查得之物證為大鴻祺昌公司與劉愛金設立之晶晶洋行
      間之交易，並非原告設立之晶晶洋行之交易云云。然查，財政部賦稅署查核大
      鴻祺昌公司八十六年度銷貨涉嫌跳開統一發票案，查得違章物證顯示大鴻祺昌
      公司交易之相對人係為八十六年間設立於高雄市苓雅區○○○路六六號「晶晶
      洋行」之營業人，而原告於復查申請書亦自承該期間於該址以晶晶洋行之名稱
      經營業務，且依卷附「晶晶洋行」營利事業統一發證變更登記申請書記載，該
      商號於八十六年一月七日向高雄市政府營利事業登記案件聯合作業中心申請變
      更負責人及營利事業所在地，是以被告據以核定原告為違章主體並無錯誤。又
      原告九十年七月十九日下午接受財政部賦稅署指派人員調查時，於談話紀錄記
      載，原告八十六年度與配偶劉愛金共同經營晶晶洋行，並已表示能代表晶晶洋
      行接受訪談，足證其於談話紀錄所敘應足以表彰違章事實。調查人員進行調查
      之事項，亦係就營業處所設於高雄市苓雅區○○○路六六號晶晶洋行之營業行
      為進行調查。乃原告就晶晶洋行八十六年度與大鴻祺昌公司之交易情況，明確
      答覆：「本行八十六年度有向大鴻祺昌公司進貨洋酒，並開立本人配偶劉愛金
      設於彰化商業銀行高雄分行支票存款第00000000帳戶之支票給付貨款
      ，票期約四五天左右‧‧‧」足證原告於本案調查階段即已充分瞭解，財政部
      賦稅署係就八十六年度晶晶洋行之經營行為進行調查，原告亦已充分表示該期
      間於高雄市苓雅區○○○路六六號經營晶晶洋行，並利用劉愛金所設之銀行帳
      戶開立支票支付貨款。另財政部賦稅署提示有關以支票付款方式支付大鴻祺昌
      公司金額計一、六一四、一六三元，原告經過檢視物證後表示：「其中八十六
      年四月十六日金額三一一、二二○元係本人個人為收藏之用，向大鴻祺昌公司
      購買高級洋酒所支付之貨款，餘一、三○二、九四三元則是晶晶洋行八十六年
      度向大鴻祺昌公司進貨所支付之貨款。」；「本行八十六年度向大鴻祺昌公司
      進貨，僅取得三聯式統一發票一七七、五○四元，餘一、一二五、四三九元則
      取得二聯式統一發票，本行並未依規定登載進貨帳，致有轉售漏未依法開立統
      一發票並漏報銷貨收入計一、一九七、二七五元，‧‧‧。」等情，足認原告
      八十六年度未依規定自大鴻祺昌公司取得進貨憑證；及同期間銷售貨物漏開統
      一發票之違章行為，事證明確，原告主張八十六年該期間之付款行為為劉愛金
      之個人行為，顯為卸責之辭，不足採信。
    理  由
一、按「左列貨物或勞務免徵營業稅：一、‧‧‧十六、政府專賣事業銷售之專賣品
    及經許可銷售專賣品之營業人，依照規定價格銷售之專賣品。」；「營業人銷售
    貨物或勞務，應依本法營業人開立銷售憑證時限表規定之時限，開立統一發票交
    付買受人。‧‧‧」分別為行為時營業稅法第八條第一項第十六款、第三十二條
    第一項前段所明定。蓋為使營利事業據實給予憑證，俾使交易前後手稽徵資料臻
    於詳實，以建立正確課稅憑證制度，並且促使營業人履行其依法申報之義務，藉
    能確實掌握稅源資料，營利事業銷售之貨物縱為免徵營業稅，仍應依法開立統一
    發票，以建立合理之查核制度。次按「營利事業依法規定應給與他人憑證而未給
    與，應自他人取得憑證而未取得，或應保存憑證而未保存者，應就其未給與憑證
    、未取得憑證或未保存憑證，經查明認定之總額，處百分之五罰鍰。」；「營業
    人有左列情形之一者，主管稽徵機關得依照查得之資料，核定其銷售額及應納稅
    額並補徵之：‧‧‧五、漏開統一發票或於統一發票上短開銷售額者。‧‧‧」
    亦分別為行為時稅捐稽徵法第四十四條及營業稅法第四十三條第一項第五款所明
    定。又「人民違反法律上之義務而應受行政罰之行為，法律無特別規定時，雖不
    以出於故意為必要，仍須以過失為其責任條件。但應受行政罰之行為，僅須違反
    禁止規定或作為義務，而不以發生損害或危險為其要件者，推定為有過失，於行
    為人不能舉證證明自己無過失時，即應受處罰。‧‧‧」復為司法院大法官釋字
    第二七五號解釋在案，乃行政罰雖不以故意為必要，仍須以過失為其責任條件，
    即行政罰之罪責原則。茲營利事業依法既有就其所銷售之免徵營業稅貨物，就其
    進貨事實取得原始憑證，如進貨發票，並就其銷貨事實給與他人原始憑證，如銷
    貨發票之義務，則營利事業若有漏未取得進貨發票或漏開銷貨發票之違章行為，
    而未能舉證其無過失者，主管稽徵機關即得依前揭營業稅法第四十三條，就查得
    之資料核定漏開總額，並依據前揭司法院解釋暨稅捐稽徵法第四十四條規定，裁
    處行為人百分之五罰鍰；至上開營業稅法第四十三條第一項所稱「依照查得之資
    料」，參照行政程序法第四十三條規定，係指稽徵機關經斟酌相關人員之陳述與
    調查事實及證據之結果，依論理及經驗法則判斷，足以認定營業人有短報、漏報
    銷售額之事實者而言。
二、本件被告承受訴訟前之原處分機關高雄市稅捐稽徵處以財政部賦稅署於九十年間
    稽查訴外人大鴻祺昌公司相關帳務時，懷疑該公司八十六年間出賣予晶晶洋行之
    洋酒何以只開立二聯式發票，有涉嫌漏開統一發票等逃漏稅捐之違章事實，嗣經
    調查約談原告有關晶晶洋行課稅事項，並就查得相關資料移由被告審理，原處分
    機關認原告於八十六年初承受原由劉愛金經營之晶晶洋行，將營業所在地由高雄
    市○○區○○街一六三號遷移至同區○○○路六六號，其經營期間向大鴻祺昌公
    司進貨，金額計一、一二五、四三九元，未依規定取得進貨憑證即三聯式統一發
    票；另於同期間銷售貨物計一、一九七、二七五元，亦未依法開立統一發票，致
    短漏報銷售額，因原告所銷售之貨物免徵營業稅，乃以原告進貨未依法自他人取
    得憑證金額一、一二五、四三九元裁處百分之五罰鍰計五六、二七一元；另就原
    告銷貨未依規定給予他人憑證金額一、一九七、二七五元裁處百分之五之罰鍰計
    五九、八六三元，合計共裁處罰鍰一一六、一三四元。上開事實業據兩造陳述在
    卷，且有高雄市政府營利事業登記案件聯合作業審核表、高雄市政府九十一年一
    月二十三日高市府建二營字第Ｚ000000000Ｏ號函、原處分機關九十一
    年三月十四日高市稽法字第Ｚ000000000─Ｏ號處分書及高市稽法字第
    Ｚ000000000─Ｏ號處分書、財政部賦稅署稽核組談話紀錄等影本附卷
    可稽，洵堪信為真實。本件原告起訴，無非以原設於高雄市○○區○○街一六三
    號之劉愛金所經營晶晶洋行已於八十五年底、八十六年初結束營業，因原告決定
    自行經營，乃變更營業人姓名並沿襲「晶晶洋行」名稱，遷址至高雄市苓雅區○
    ○○路六六號繼續營業，是原告經營之晶晶洋行與劉愛金設立之晶晶洋行，在法
    律上顯為二個不同主體，不可混淆，故而財政部賦稅署所查得之相關物證及調查
    對象既為大鴻祺昌公司與劉愛金之晶晶洋行間之交易，即與原告經營之晶晶洋行
    無涉，而原告因不復記憶劉愛金經營之晶晶洋行早於八十五年底、八十六年初已
    歇業，致遭誤導而誤承晶晶洋行願負逃漏稅裁罰責任等語，資為論據。
三、惟按，獨資經營商業，對外雖以所經營名義營業，實際上仍屬個人之事業，應以
    該獨資經營之自然人為權利義務之主體，又獨資商號有行政法上之違章事實應受
    行政罰時，亦應以該獨資經營之自然人為處分對象（參見改制前行政法院即現在
    最高行政法院八十四年判字第二五六五號判決）。經查，本件原告於八十六年一
    月即已承受原由劉愛金經營之晶晶洋行，並經高雄市政府辦理負責人變更及遷址
    登記完畢，則財政部賦稅署於查核大鴻祺昌公司八十六年度與晶晶洋行間之交易
    是否有涉嫌跳開統一發票之違章行為時，固曾於九十年七月五日分別以台財稽字
    第Ｏ二四Ｏ號函通知晶晶洋行及台財稽字第Ｏ二四一號函通知劉愛金，要求查閱
    相關帳冊憑證及調查課稅事項（有前揭通知函二紙附卷足憑）。然財政部賦稅署
    之調查事項既係大鴻祺昌公司與晶晶洋行八十六年度之交易細節，其調查對象自
    係當時晶晶洋行之營業人或相關金額之經手人；基此，八十六年度晶晶洋行營業
    人既為原告，而原告本人復接受財政部賦稅署調查訪談，財政部賦稅署亦認定原
    告本人為晶晶洋行營業人及交易金額經手人而進行調查，此參諸卷附之該談話紀
    錄，原告陳稱：「‧‧‧本人甲○○，八十六年度與本人配偶劉愛金共同經營晶
    晶洋行，今代表晶晶洋行前來接受貴組訪談」自明，則財政部賦稅署就前揭通知
    函，有關晶晶洋行營業人縱有誤載為劉愛金之事實，亦不影響全案情節，而無礙
    於該談話筆錄仍對原告本人發生效力，並足以作為相關待證事實之證據資料。則
    原告就晶晶洋行八十六年度與大鴻祺昌公司之交易情況及貨款結算支付細節，於
    上開談話紀錄中陳述「‧‧‧本行八十六年度有向大鴻祺昌公司進貨洋酒，並開
    立本人配偶劉愛金設於彰化商業銀行高雄分行支票存款第00000000帳戶
    之支票給付貨款，票期約四十五天左右‧‧‧」，又財政部賦稅署於調查訪談過
    程中，曾提示有關劉愛金以支票付款方式支付大鴻祺昌公司金額計一、六一四、
    一六三元之資料，原告檢視物證後表示：「‧‧‧其中八十六年四月十六日金額
    三一一、二二○元係本人個人為收藏之用，向大鴻祺昌公司購買高級洋酒所支付
    之貨款，餘一、三○二、九四三元則是晶晶洋行八十六年度向大鴻祺昌公司進貨
    所支付之貨款。‧‧‧本行八十六年度向大鴻祺昌公司進貨，僅取得三聯式統一
    發票一七七、五○四元，餘一、一二五、四三九元則取得二聯式統一發票，本行
    並未依規定登載進貨帳，致有轉售漏未依法開立統一發票並漏報銷貨收入計一、
    一九七、二七五元，‧‧‧。」等語，足徵原告以晶晶洋行營業人身分接受財政
    部賦稅署調查，其就晶晶洋行進貨、銷貨未取得相關憑證之違章事實陳述甚明，
    該談話紀錄自具表彰違章事實之證據能力，則原告所稱其陳述係遭受誤導云云，
    顯為事後卸責之詞，自不足採。另參酌附於原處分卷之彰化商業銀行高雄分行傳
    真資料及大鴻祺昌公司八十六年度銀行往來資金明細表等相關物證，大鴻祺昌公
    司曾於八十六年度收受以原告配偶劉愛金開立設於彰化商業銀行高雄分行支票存
    款帳號00000000之支票金額共計一、六一四、一六三元，而原告於上開
    談話紀錄中，亦明確表示上開所支付予大鴻祺昌公司之支票資金，其中八十六年
    四月十六日金額三一一、二二○元，係原告個人向大鴻祺昌公司購買收藏洋酒所
    支付之貨款，其餘一、三○二、九四三元則是晶晶洋行八十六年度向大鴻祺昌公
    司進貨所支付之貨款，而晶晶洋行就八十六年度之進貨，亦僅取得三聯式統一發
    票一七七、五○四元，其餘一、一二五、四三九元，僅取得二聯式統一發票，並
    未依規定登載進貨帳乙節，亦與卷附大鴻祺昌公司統一發票查核清單所載相符。
    準此，原告於八十六年度經營晶晶洋行期間，向大鴻祺昌公司進貨，未依規定取
    得憑證即三聯式統一發票金額計一、一二五、四三九元，違章事實明確，原告復
    無法舉證其本身無過失，則被告據以裁處原告罰鍰，於法並無違誤。
四、又按，稅捐稽徵機關就納稅義務人銷貨漏開統一發票之罰鍰要件事實，固應負舉
    證責任，而本件原處分機關已取具原告於財政部賦稅署之前揭談話紀錄供核，衡
    諸該談話紀錄，原告陳稱晶晶洋行八十六年度曾向大鴻祺昌公司進貨，其中金額
    一、一二五、四三九元部分，僅取得二聯式統一發票，並未依規定登載進貨帳，
    致有轉售漏未依法開立統一發票並漏報銷貨收入計一、一九七、二七五元等語，
    因無違論理法則及經驗法則，該原告自白內容應屬可採。申言之，原告向大鴻祺
    昌公司進貨而未取得憑證之違章事實，既屬明確，則依據一般經驗法則，原告於
    銷售該批進貨時，亦不會開立統一發票作為銷貨憑證，以避免稅務機關進行勾稽
    作業而查獲原告之違章事實，據此推論，原告就該批進貨，亦應有漏開銷貨憑證
    之違章行為，此一推論實與原告自白內容相符，足徵原告應有銷貨未給予憑證之
    違章行為。又本件原告就晶晶洋行之銷貨交易事項，迄至本院審理為止，並未提
    示相關帳據簿冊供核，亦未就其自白內容及前揭推論違章事實，舉證證明其有存
    貨未能銷出或具備其他不須就銷貨事實開立發票之特殊事由存在；更何況原告未
    提示相關帳據簿冊，已違反稅法上納稅義務人之協力義務，從而被告之舉證責任
    自應獲致減輕效果，而得參酌前揭營業稅法第四十三條第一項之規定，就所查得
    資料，核定裁處原告漏開統一發票金額百分之五之罰鍰。揆諸前揭說明暨相關規
    定，被告依據所查得資料，即原告未有進貨憑證之明確事實及其自白內容，依論
    理法則及經驗法則判斷，認定原告有銷貨未依法給予他人憑證金額共計一、一九
    七、二七五元，並據以裁處原告百分之五之罰鍰計五九、八六三元，即有所本。
    從而，原告所訴各節，尚難採憑。
五、綜上所述，本件原處分機關就原告進貨、銷貨未依法取得、開立憑證之違章事實
    ，已盡舉證責任，而原告就該違章事實，復無法舉證其無過失，則原處分機關就
    原告未依法自大鴻祺昌公司取得進貨憑證金額一、一二五、四三九元，依前揭稅
    捐稽徵法第四十四條規定，裁處百分之五罰鍰計五六、二七一元；另就原告銷貨
    未依規定給予他人憑證金額一、一九七、二七五元，依同規定裁處百分之五之罰
    鍰計五九、八六三元，合計共裁處罰鍰一一六、一三四元，並無不合。訴願決定
    予以維持，核無違誤。原告起訴求予撤銷原處分（含復查決定）及訴願決定，為
    無理由，應予駁回。又本件事證已臻明確，兩造其餘攻擊防禦方法，與本案判決
    結果不生影響，爰不予贅述，附此敘明。
六、據上論結，本件原告之訴為無理由，爰依行政訴訟法第一百九十五條第一項後段
    、第九十八條第三項前段，判決如主文。
中      華      民      國    九十二    年      五      月      二十    日
                              高雄高等行政法院第三庭
                                          審判長法官  江幸垠
                                          法      官  戴見草
                                          法      官  林石猛
右為正本係照原本作成。
如不服本判決，應於判決送達後二十日內向本院提出上訴書狀，其未表明上訴理由者
，應於提起上訴後二十日內向本院提出上訴理由書（須按對造人數附繕本）；如於本
判決宣示或公告後送達前提起上訴者，應於判決送達後二十日內補提上訴理由書（須
附繕本）。未表明上訴理由者，逕以裁定駁回。
提起上訴應預繳送達用雙掛號郵票七份（每份三十四元）。
中      華      民      國    九十二    年      五      月      二十    日
                                          法院書記官  洪美智


司法院資訊處製作；財團法人民間司法改革基金會備份。
